【裁判字號】    90,訴,409
【裁判日期】    900814
【裁判案由】    偽造文書等
【裁判全文】
臺灣臺北地方法院刑事判決                            九十年度訴字第四○九號
    公  訴  人  臺灣臺北地方法院檢察署檢察官
    被      告  甲○○
右列被告因詐欺等案件，經檢察官提起公訴（八十九年度偵字第二三一八二號），本
院判決如左：
    主  文
甲○○連續行使偽造私文書，足以生損害於他人，處有期徒刑陸月，如易科罰金以
佰元折算壹日。
偽造之投標單四紙（含偽造乙○○署押四枚）均沒收。
    事  實
一、甲○○分別於民國八十六年六月五日、同年十二月五日，在台北長庚醫院，自任
    會首，召集民間互助會二會，第一會會期自八十六年六月五日起至八十九年十月
    五日止（以下簡稱第一會），連會首甲○○與會員共四十五人，會款新台幣（下
    同）一萬元；第二會會期自八十六年十二月五日起至八十九年七月五日止（以下
    簡稱第二會），連會首甲○○與會員共四十人，會款一萬元，上開二會均於每月
    五日下午二時許在上址開標，另每年端午節、中秋節及春節各加標一次，採內標
    方式進行競標合會金，死會會員每期需繳納金額一萬元之會款，活會會員每期分
    別繳納一萬元扣除標金後之會款與會首，再由會首轉交得標人。甲○○於上開標
    會期間，竟基於意圖為自己不法所有及行使偽造私文書之概括犯意，先後於八十
    七年十一月五日、同年十二月五日、八十九年七月五日、同年八月五日，在前開
    處所，未經乙○○之同意，利用會首主持開標，僅少數活會會員到場及會員間欠
    缺聯繫不知其他會員真實姓名之機會，連續在空白紙上偽造以乙○○名義及如附
    表所載競標利息而具標單型式之準私文書，並持該偽造之投標單參加由伊主持之
    如附表所示之互助會開標，而予以行使，因標息最高而得標，嗣甲○○即向尚未
    得標之活會會員佯稱係由乙○○得標，使其他如附表所示之互助會活會會員不疑
    有他，均陷於錯誤而分別交付活會會款予甲○○，以此欺罔方式詐得會款共四十
    六萬四千九百元（死會會員依互助會契約所繳交予會首之金額非詐欺所受損害，
    不予計入，是每次冒標後所詐欺之對象，應係為其他之活會會員，其每次冒標所
    詐得會款之總額計算方式為：｛活會會款即一萬元減去標息×活會人數｝，詳如
    附表所載）足以生損害於其他活會之會員。迨至其他活會會員向乙○○查詢得標
    情形後始悉上情。
二、案經乙○○訴由臺灣臺北地方法院檢察署檢察官偵查起訴。
    理  由
一、右揭事實業據被告甲○○於本院審理時坦承於前揭時地，以告訴人乙○○名義製
    作標單參與競標等情不諱，核與告訴人乙○○於警訊、偵審中所證述之情節相符
    ，雖告訴人於本院訊問時陳稱：「（被告）二月五日標我十二月五日的第一個會
    ，標息二千元，三月五日標我十二月五日的第二個會，標息二千五百元，四月五
    日標我八十六年六月五日的會，標息二千二百元，五月五日標我六月五日的會，
    標息二千四百元，連續標了四次會。」（見本院九十年四月二十日訊問筆錄）雖
    告訴人指訴被告冒標之時間與被告自承之時間不相符合，惟人之記憶有其先天上
    之弱點，往往隨著時間之經過而具不精確性，其間細節之描述當無法完全一致，
    況告訴人得知被告冒用其姓名參與互助會競標，係經其他會員告知而知悉，其間
    之情節既經由他人轉述，對於被告實際冒標時間不免有所誤認，經本院核對互助
    會單上所載每位會員得標時間後，認定被告實際之冒標時間如附表所載，但就告
    訴人此部分指訴之瑕疵，仍無礙被告冒標事實之認定。此外，並有經被告核閱無
    訛之互助會單影本在卷可稽。綜上所述，被告利用主持合會之便，冒用告訴人名
    義，連續偽造標單參與投標，將冒標標金挪用他途，被告為自己不法所有及行使
    偽造私文書之犯意，甚為明灼，是被告自白與事實相符，堪予採信。本件事證明
    確，被告犯行洵堪認定，應依法論科。
二、按民法債編於八十八年四月二十一日修正公布，並於八十九年五月五日施行，其
    中增訂第十九節之一「合會」（即互助會）一節，其中規範「稱合會者，謂由會
    首邀集二人以上為會員，互約交付會款及標取合會金之契約。其僅由會首與會員
    為約定者，亦成立合會。」（民法第七百零九條之一第一項）惟於民法債編修正
    施行前成立之民間互助會，除有特別約定外，則僅係會首與會員訂立之契約，會
    員與會員間並無法律關係存在，而已得標會員，依據其與會首間之契約，無論何
    人得標，均有按期繳交會款之義務，故會首冒名盜標，其詐欺所得之款，應僅限
    於未得標會員繳納之會款。又按民間互助會之會員於空白紙上書寫競標會員姓名
    及一定之金額出示以競標，依我國民間互助會之習慣，即表示該會員擬以該金額
    為利息競標以標取會款，此項標單即與刑法第二百二十條第一項所稱足以表示其
    用意之證明之準文書相當，茲本件被告偽造標單後參與投標持以行使以供詐取會
    款，自足以生損害於其他活會會員。核被告所為，係犯刑法第二百十六條、第二
    百二十條第一項、第二百十條之行使偽造準私文書罪及同法第三百三十九條第一
    項之詐欺取財罪。其偽造署押為偽造準私文書之部分行為，偽造準私文書之低度
    行為為行使之高度行為所吸收，均不另論罪。被告先後行使偽造準私文書及詐欺
    犯行，時間緊接，罪名與犯罪構成要件相同，顯各係基於概括犯意為之，均應依
    刑法第五十六條連續犯之規定論以一罪，並加重其刑。又被告以一冒標行為同時
    詐騙多數活會會員，同時有多數人被害，自為想像競合犯，應依刑法第五十五條
    之規定，從一重之詐欺取財罪處斷。再被告復以行使偽造標單之方法達其詐欺取
    財之目的，連續行使偽造準私文書及詐欺取財二罪間，有方法目的之牽連犯關係
    ，應依刑法第五十五條之規定，從較重之連續行使偽造準私文書罪處斷。爰審酌
    被告利用主持合會之便，冒用告訴人名義冒標會款，造成各活會會員財務上損失
    ，但犯後未逃避責任，坦然面對倒會事實，並提出償還計劃，深具悔意，被告犯
    後態度尚稱良好及被告之品行、犯罪動機、目的、手段、生活狀況、智識程度、
    犯罪所生之損害等情狀，量處如主文所示之刑，以資懲儆。末按，被告行為後，
    刑法第四十一條業已於九十年一月四日修正，並於九十年一月十日經總統公布，
    於九十年一月十二日生效，其中修正前刑法第四十一條「犯最重本刑為三年以下
    有期徒刑以下刑之罪，而受六月以下有期徒刑或拘役之宣告，因身體、教育、職
    業或家庭之關係，執行顯有困難，得以一元以上三元以下折算一日，易科罰金」
    之規定，已經修正為「犯最重本刑為五年以下有期徒刑以下之刑之罪，而受六個
    月以下有期徒刑或拘役之宣告，因身體、教育、職業、家庭之關係或其他正當事
    由，執行顯有困難者，得以一元以上三元以下折算一日，易科罰金。但確因不執
    行所宣告之刑，難收矯正之效，或難以維持法秩序者，不在此限。」由於修正後
    之刑法第四十一條第一項前段業已擴大得易科罰金之範圍，即適用新法對被告原
    所犯最重本刑為有期徒刑五年以下之罪者，在符合前開與舊法相同之其他要件下
    ，使其有易科罰金之適用，對被告而言，自較有利，故新舊法比較結果，應以新
    法較有利於被告，依刑法第二條第一項前段之規定，本件即應適用裁判時之新修
    正刑法第四十一條第一項前段之規定為易科罰金之諭知。又偽造之標單四紙，係
    被告所有且供犯罪所用之物，雖未扣案惟不能證明業已滅失，均依法宣告沒收。
    至其上偽造之署押四枚，原應依刑法第二百十九條之規定沒收，因已連同上揭標
    單併予沒收，爰不另為沒收之諭知。
據上論斷，應依刑事訴訟法第二百九十九條第一項前段，刑法第二條第一項前段、第
五十六條、第二百十六條、第二百二十條第一項、第二百十條、第三百三十九條第一
項、第五十五條、第四十一條第一項前段、第三十八條第一項第二款，罰金罰鍰提高
標準條例第一條前段、第二條，判決如主文。
本案經檢察官蔡佳玲到庭執行職務
中      華      民      國    九十    年      八      月     十四     日
                                  臺灣臺北地方法院刑事第二庭
                                          法  官  張  宇  樞
右正本證明與原本無異。
如不服本判決，應於判決送達後十日內向本院提出上訴狀。
                                          書記官  楊  麗  娟
中      華      民      國      九十      年    八    月       十五    日
附表
┌────┬──────┬───────┬──────────────┐
│        │            │  競標利息    │  詐得款項計算方式          │
│ 編  號 │  冒標時間  │   新台幣     │    標金x活會人數           │
│        │            │  （下同）    │                            │
├────┼──────┼───────┼──────────────┤
│   一   │  87.11.5   │   2,000元    │ 8,000x26人=208,000         │
│        │   第二會   │              │                            │
├────┼──────┼───────┼──────────────┤
│   二   │  87.12.5   │   2,500元    │ 7,500x25人=187,500         │
│        │   第二會   │              │                            │
├────┼──────┼───────┼──────────────┤
│   三   │  89.7.5    │   2,200元    │ 7,800x5人=39,000           │
│        │   第一會   │              │                            │
├────┼──────┼───────┼──────────────┤
│   四   │  89.8.5    │   2,400元    │ 7,600x4人=30,400           │
│        │   第一會   │              │                            │
├────┴──────┴───────┴──────────────┤
│                詐得活會會款總額共計：464,900元                     │
└──────────────────────────────────┘
附錄本案論罪科刑法條全文：
刑法第二百十六條：
行使第二百十條至第二百十五條之文書者，依偽造、變造文書或登載不實事項或使登
載不實事項之規定處斷。
刑法第二百十條：
偽造、變造私文書，足以生損害於公眾或他人者，處五年以下有期徒刑。
刑法第三百三十九條：
意圖為自己或第三人不法之所有，以詐術使人將本人或第三人之物交付者，處五年以
下有期徒刑、拘役或科或併科一千元以下罰金。
以前項方法得財產上不法之利益或使第三人得之者亦同。
前二項之未遂犯罰之。


司法院資訊處製作；財團法人民間司法改革基金會備份。
